【裁判字號】    89,上訴,1263
【裁判日期】    900220
【裁判案由】    違反山坡地保育利用條例
【裁判全文】
臺灣高等法院臺中分院刑事判決              民國八十九年度上訴字第一二六三號
    上  訴  人
    即  被  告  甲○○
    選任辯護人  魏早炳
右上訴人因違反山坡地保育利用條例案件，不服臺灣苗栗地方法院中華民國八十九年
六月八日第一審判決（民國八十八年度訴字六四號，起訴案號：臺灣苗栗地方法院檢
察署民國八十八年度偵字第一八○號），提起上訴，本院判決如左：
    主      文
原判決撤銷。
甲○○共同違反於山坡地興建道路、採取土石，應先擬定水土保持計畫，送請各該目
的事業主管機關會同主管機關核定並監督實施之規定，致生公共危險，處有期徒刑陸
月，如易科罰金以佰元折算壹日。
    事      實
一、甲○○與黃金中  (已另案審結)明知坐落苗栗縣公館鄉○○段第七九四、七九一
    之一、七九一之十地號屬巫某所有及同段二七○之一、二六二、九七五地號內，
    如附圖Ａ、Ｂ、Ｃ、Ｄ、Ｅ、Ｆ、Ｇ、Ｈ、Ｉ、Ｋ、Ｌ、Ｍ部分所示土地，經編
    定為山坡地保育區，關於山坡地之興建道路、採取土石，應先擬具水土保持計畫
    ，送請目的事業主管機關會同主管機關核定並監督實施，竟於八十六年八月間與
    黃金中，基於共同犯意之聯絡，未依上開程序申請核准辦理，即由甲○○僱用黃
    金中，再由黃金中轉僱用不知情而已成年之徐永亮等工人，在附圖Ｄ、Ｅ、Ｆ、
    Ｇ、Ｈ、Ｉ、Ｋ、Ｌ、Ｍ部分所示土地上設置道路，及在如附圖Ａ、Ｂ、Ｃ部分
    所示土地上採取土石，使上開地號土地之地形、地貌變更，且將該處自然生長具
    有水土保持功能之林木及其他植物予以剷除，致當地水土結構無法有效維護，使
    該處及附近地區受有容易土方坍塌、水流量及流向、水流含砂量劇烈改變，鄰近
    土地之居民人身、財產處於受危害狀態之公共危險。
二、案由苗栗縣政府告發函請臺灣苗栗地方法院檢察署檢察官偵查起訴。
    理      由
一、訊據上訴人即被告供認僱用黃金中於前開地點挖土，但否認右開犯行，辯稱除其
    自己所有之土地外，並不知其餘部分土地為山坡地，且伊僅因賀伯颱風來路坍掉
    而將原有道路挖土來修補，並非另築道路，前開土地至今並未發生水土流失或傷
    害到任何人等語。
二、經查被告僱用黃金中轉僱用不知情之徐永亮等二人於右揭時地挖取土石及興建道
    路之事實，業據同案被告黃金中在偵、審中供承在卷，並據證人即苗栗縣政府承
    辦人徐錦輝於偵查中到庭證述甚詳；而上開各筆地號之土地，係屬私有山坡地保
    育區之土地，有苗栗地政事務所，臺灣省農林廳水土保持局、行政院農業委員會
    水土保持局各函及函附之公告在卷足稽，並有土地登記簿謄本在卷可按，復有臺
    灣苗栗地方法院八十七年度易字第二五○○號同院檢察署八十六年偵字第三五五
    一號黃金中違反山坡地保育利用條例案之偵查卷、刑事卷足憑。而黃金中因違反
    山坡地保育利用條例罪亦經原審及本院分別判處罪刑，有本院八十七年度上易字
    第二五○○號判決附上述刑事卷可稽。且經臺灣苗栗地方法院檢察署檢察官督同
    苗栗縣苗栗地政事務所指定人員履勘及施測結果，上開山坡地確已遭開挖並修築
    道路，其地形、地貌均已變更，鄰近土地之居民人身、財產處於受危害狀態之公
    共危險要無疑義。此有土地實測圖、現場照片八幀及履勘現場筆錄在卷可稽。被
    告辯稱應屬實害危險方成立本罪，似有誤會。次查上開土地內自然生長具有水土
    保持功能之林木及其他植物已因被告之採取土石及興建道路行為而遭剷除，此自
    上開相片觀之甚明，依實測圖所載，被告開挖之面積達五千六百零四平方公尺，
    且現場開挖後已使山坡之一面形成陡峭山壁，開挖之深度亦屬甚深，核當地水土
    結構已無法有效維護，將使該處及附近地區受有容易土方坍塌、水流量及流向、
    水流含砂量劇烈改變等公共危險。再查被告在偵、審中雖辯稱：其係為修築原有
    既成道路方採取上開行為等詞，惟依實測圖所載，上開道路面積僅一千一百零五
    平方公尺，其餘開挖之面積則達四千五百九十三平方公尺，現場相片所示開挖之
    深度已超過三個數量挖土機之合計高度，足見被告開挖上開土地，並非為修築原
    有道路之用途，被告所辯，不足採信。至証人田廖金蓮之証言亦僅能証明有既成
    道路之事實，尚無法為有利被告之証明；從而，被告右揭犯行，洵堪認定。
四、按於山坡地興建道路、採取土石，應先擬定水土保持計畫，送請各該目的事業主
    管機關會同主管機關核定並監督施，修正前山坡地保育利用條例第三十條第一項
    規定甚明。惟山坡地保育利用條例業於八十七年一月七日修正公布，並自八十七
    年一月九日起生效，核上訴人即被告所為，係違反修正前山坡地保育利用條例第
    三十條第一項及修正後山坡地保育利用條例第九條之規定，係犯修正前山坡地保
    育利用條例第三十五條第三項之罪，被告行為後法律有變更，比較新舊法，應依
    刑法第二條第一項但書，論以對被告較有利之修正前山坡地保育利用條例第三十
    五條第三項之罪。被告與黃金中有犯意之聯絡及行為之分擔，為共同正犯。原審
    予以論科，固非無見，惟查原判決並無事實欄所稱之附圖，已有違誤，且刑法第
    四十一條已於九十年一月四日修正公布施行，依修正後之刑法第四十一條規定犯
    最重本刑為五年以下有期徒刑之刑之罪，而受六個月以下有期徒刑或拘役之宣告
    ，因身體、教育、職業、家庭之關係或其他正當理由執行顯有困難者，得以一元
    以上三元以下折算一日，易科罰金。本件被告所犯係最重本刑五年以下之有期徒
    刑之罪，原審判處有期徒刑六月而未諭知易科罰金之折算標準，亦有未洽。被告
    上訴否認犯罪雖無理由，但原判決既有上述可議之處，自應撤銷改判。爰審酌被
    告犯罪之動機、目的、智識程度、所生危害及其犯罪後之態度等一切情狀，量處
    如主文第二項所示之刑，並諭知易科罰金之折算標準。
據上論斷，應依刑事訴訟法第三百六十九條第一項前段、第三百六十四條、第二百九
十九條第一項前段、修正前山坡地保育利用條例第三十五條第三項、刑法第二條第一
項前段、第十一條前段、第二十八條、第四十一條、罰金罰鍰提高標準條例第二條，
判決如主文。
本案經檢察官乙○○到庭執行職務。
中      華      民      國      九十      年      二      月    二十    日
                                  臺灣高等法院臺中分院刑事第六庭
                                        審判長法  官  李  文  雄
                                              法  官  陳  嘉  雄
                                              法  官  龔  永  昆
右正本證明與原本無異。
如不服本判決應於收受送達後十日內向本院提出上訴書狀，其未述上訴之理由者並
得於提起上訴後十日內向本院補提理由書（均須按他造當事人之人數附繕本）。
                                              書記官  陳  麗  玉
中      華      民      國      九十      年      二      月    二十    日
附錄論罪科刑法條
修正前山坡地保育利用條例第三十五條第三項
第一項第四款情形致生公共危險者，處六月以上五年以下有期徒刑，得併科五萬元以
下罰金。
  Ｄ


司法院資訊處製作；財團法人民間司法改革基金會備份。
